【裁判字號】    94,重上,36
【裁判日期】    950425
【裁判案由】    
【裁判全文】
臺灣高等法院花蓮分院民事判決          94年度重上字第36號
上  訴  人  甲○○
訴訟代理人  丁○○
被上訴人    連淑娥
被上訴人    乙○○
被上訴人    戊○○
被上訴人    丙○○
上列4人共同
訴訟代理人  李泰宏律師
                      住台東市○○路218號
當事人間請求分配表異議之訴事件，上訴人對於台灣臺東地法院
94年度重訴字第3號中華民國94年5月11日第一審判決提起上訴，
本院於95年4月11日言詞辯論終結，判決如下：
    主  文
原判決關於駁回上訴人後開第2項之訴部分，並訴訟費用之裁判
廢棄。
台灣台東地方法院92年度執字第6617號強制執行事件於中華民國
93年12月6日所制定之分配表應更正如附件所示。
其餘上訴駁回。
第1、2審訴訟費用，由被上訴人負擔2分之1，餘由上訴人負擔。
    事實以及理由
壹、程序上事項
一、按訴狀送達後，原告不得將原訴變更或追加他訴，但擴張或
    減縮應受判決事項之聲明者不在此限。民事訴訟法第255條
    第1項第3款定有明文。本件上訴人於原審起訴時聲明為：台
    灣臺東地方法院（下稱臺東地院）92年度執字第6617號強制
    執行事件於民國93年12月6日所製作之分配表次序七關於被
    上訴人連淑娥受分配債權部分之違約金之利率欄應更正為零
    ，違約金欄應更正為零元，分配金額欄應更正為新臺幣（下
    同）0000000元。次序八關於被上訴人乙○○受分配債權部
    分之違約金之利率欄應更正為零，違約金欄應更正為零元，
    分配金額欄應更正為0000000元。次序九關於被上訴人戊○
    ○受分配債權部分之違約金之利率欄應更正為零，違約金欄
    應更正為零元，分配金額欄應更正為0000000元。次序十關
    於被上訴人丙○○受分配債權部分之利息之利率欄應更正為
    零，利息欄應更正為零元，違約金之利率欄應更正為年利率
    百分之10，違約金欄應更正為0000000元，不足額欄應更正
    為0000000元。嗣就次序十部分擴張為違約金之利率欄應更
    正為零，違約金欄應更正為零元，分配金額欄應更正為0000
    0000元，不足額欄應更正為0000000元。參諸首揭規定，自
    為適法，合先敘明。
二、本案強制執行之債務人為江建菖及本件上訴人甲○○，雖然
    在原審一同起訴，但是江建菖部分因為沒有在法定期間內聲
    明異議，其提起分配表異議之訴，於法不合，經過原審裁定
    駁回確定在案，而且本件上訴人是債務人，江建菖雖然也是
    強制執行債務人，但是兩人之間就所負債務沒有連帶關係，
    本件僅上訴人提起上訴，自然不發生上訴效力及於江建菖之
    問題。也正因為兩人之間就本案債務關係並無連帶關係，也
    不發生必須一同起訴的問題，因此本件訴訟起訴合法，上訴
    人也僅有甲○○一人，先此敘明。
三、被上訴人雖以上訴人在原審以及上訴時，並沒有就聲明就分
    配表應如何更正，主張上訴人異議以及起訴均不合法。但查
    上訴人於93年12月10日收受臺東地院民事執行處於同年月六
    日製作，訂於同年月27日分配之分配表後，即於同年月21日
    具狀聲明異議，且於聲明異議狀內明載：第一次分配給債權
    人之欠款金額，第一順位抵押權人均已清償完畢，退稅額應
    分配予第二順位抵押權人及臺東縣稅捐稽徵處，若再將債權
    人所申請要求違約金列入分配，則對債務人影響甚鉅等語（
    見執行卷上訴人93年12月21日聲明異議狀），顯見上訴人於
    分配期日即同年月27日前6日即已具狀聲明異議，書狀並已
    載明原分配表不當即債權人均已清償完畢，渠等要求違約金
    列入分配不當，已敘明如何變更之聲明即應將退稅款分配予
    第二順位債權人及臺東縣稅捐稽徵處。可認上訴人異議之聲
    明與強制執行法第39條第1項、第2項之規定無違。被上訴人
    雖抗辯上訴人聲明異議尚擴及臺東區中小企業銀行股份有限
    公司及臺東縣稅捐稽徵處等債權人，且異議內容並未就何人
    何部分有何不當為記載，且未聲明應如何變更等語（見原審
    卷第32頁），然查臺東地院92年度執字第6617號強制執行事
    件之債權人除被上訴人外，尚有臺東區中小企業銀行股份有
    限公司及臺東縣稅捐稽徵處，有分配表附卷可憑（見原審卷
    第12頁至15頁），上訴人對分配表聲明異議將債權人全部列
    為相對人並無不當。上訴人書狀已載明第一次分配（即93年
    11月4日製作訂同年月30日分配之第一次分配表）給債權人
    之欠款金額，第一順位抵押權人即被上訴人連淑娥、乙○○
    、戊○○等3人均已清償完畢，退稅額應分配予第二順位抵
    押權人即被上訴人丙○○及臺東縣稅捐稽徵處等語已如前述
    ，顯已就分配表有何不當及如何變更為相當之陳述。再上訴
    人亦強調若將債權人要求之違約金列入分配，對其影響甚鉅
    等語，顯係反對將違約金列入分配，此由被上訴人4人於93
    年12月27日具狀向臺東地院民事執行處聲明異議均稱第一次
    分配表尚未分配，無所謂已清償完畢之事實，且債務人要求
    不列入違約金分配，被上訴人等均不同意等語，有各該書狀
    附執行卷可佐，益可證明兩造間就違約金是否列入分配已有
    爭執，綜上說明，可認上訴人聲明異議符合強制執行法第39
    條之規定，其後再據同法第41條規定提起本件分配表異議之
    訴，亦屬合法。
貳、本案判斷之理由
一、上訴人在原審起訴主張：本件被上訴人丙○○以債權憑證（
    原執行名義為本票裁定）為執行名義，聲請就上訴人之財產
    強制執行，經臺東地院以92年度執字第6617號清償票款強制
    執行事件受理在案。被上訴人連淑娥、乙○○及戊○○以對
    於執行標的物有擔保物權之債權人身分，提出權利證明文件
    參與分配。臺東地院民事執行處於被上訴人丙○○聲明承受
    部分執行標的物後，即於93年11月4日第1次製作分配表，嗣
    因退稅款，再於同年12月6日製作第2次分配表，將被上訴人
    等之違約金債權納入分配，但是被上訴人連淑娥、乙○○及
    戊○○等3人僅提出支票債權參與分配，充其量僅有票據本
    金及利息債權而不及於違約金，且兩造間抵押權登記雖有「
    違約金依照契約約定」之記載，但兩造間於主債權部分，既
    不曾有違約金之約定，被上訴人對上訴人實際上根本沒有違
    約金債權存在，依抵押權從屬性質觀之，上開抵押權有關違
    約金部分亦係無效之登記，臺東地院民事執行處於製作分配
    表時竟將被上訴人連淑娥、乙○○及戊○○之抵押權加計違
    約金，顯於法不合。至被上訴人丙○○部分，亦係以一千萬
    元本票裁定之票據債權聲請強制執行，執行處製作分配表將
    之加計違約金亦如上述之不合法。再者，違約金係按一定利
    率及遲延日數計算，名稱雖與遲延利息異，然實質上仍為賠
    償債權人因遲延所受之損害。本件被上訴人之票據債權於執
    行受償時皆已加計法定之票據利息，卻於法定票據利息外，
    皆再受償「按日加計千分之一違約金」，其利率高達年息百
    分之36點5，為法定最高利率年息百分之20之兩倍，參酌當
    前社會經濟情況，違約金之約定，顯屬過高，請准將本件違
    約金酌減為年息百分之5，以維權益等語。並聲明：臺東地
    院92年度執字第6617號強制執行事件於93年12月6日所製作
    之分配表次序七關於被上訴人連淑娥受分配債權部分之違約
    金之利率欄應更正為零，違約金欄應更正為零元，分配金額
    欄應更正為0000000元。次序八關於被上訴人乙○○受分配
    債權部分之違約金之利率欄應更正為零，違約金欄應更正為
    零元，分配金額欄應更正為0000000元。次序九關於被上訴
    人戊○○受分配債權部分之違約金之利率欄應更正為零，違
    約金欄應更正為零元，分配金額欄應更正為0000000元。次
    序十關於被上訴人丙○○受分配債權部分之違約金之利率欄
    應更正為零，違約金欄應更正為零元，分配金額欄應更正為
    00000000元，不足額欄應更正為0000000元。上訴後並聲明
    廢棄原判決，改判如原審訴之聲明。
二、被上訴人則以：又兩造抵押權設定契約書已約定違約金按日
    加計千分之一，且登記在土地登記簿謄本上，自屬合法有效
    ，且抵押權擔保之範圍既有違約金之約定，臺東地院製作分
    配表將之列入分配，亦無不當。再本件違約金約定本屬懲罰
    性之違約金，意在督促上訴人依約履行，上訴人既未舉證證
    明違約金有何過高之處，空言要求酌減，亦有違誠信，且上
    訴人遲延清償債務迄今已逾3年半，依現今社會經濟狀況以
    觀，3年多才達本金數額，已嫌偏低等語，資為抗辯。並聲
    明：原告之訴駁回。上訴人上訴之後，並聲明駁回上訴人之
    上訴。
三、本件上訴人所主張，被上訴人丙○○以債權憑證為執行名義
    ，聲請強制執行上訴人甲○○之財產，被上訴人連淑娥、乙
    ○○及戊○○聲明參與分配，臺東地院將違約金債權以每日
    千分之一計入分配之債權額的事實，為兩造所不爭執，並經
    原審以及本院調閱臺東地院92年度執字第6617號強制執行卷
    宗查閱屬實，此部分之事實，堪信為真實。本件訴訟經原審
    協調兩造就爭點為協議，達成協議為：上訴人分配表異議之
    訴之提起是否合法？被上訴人違約金債權是否存在？若為存
    在，則違約金是否過高？是否為本件所得酌減之範圍？上訴
    後，兩造並未在提出其他爭點，本院自應就兩造協議之爭點
    論述本院判斷之理由，而其中起訴是否合法，屬於程序上之
    事項，應於本案實體判斷之前，先為決定，本院認定起訴合
    法，理由已如前述，以下僅就違約金是否存在以及是否過高
    ，應予酌減之爭點，敘明本院判斷之理由。經查：
四、按抵押權所擔保者為原債權、利息、遲延利息，及實行抵押
    權之費用。但契約另有訂定者，不在此限。民法第861條定
    有明文。且系爭抵押權設定契約所擔保之債權，不僅限於借
    款本金，即借額以外之違約金亦在其內，而有違約金之約定
    者，不問其作用為懲罰抑為損害賠償額之預定，除其金額過
    高，經訴由法院依民法第252條規定減至相當之數額外，債
    務人要應照約履行，不得以約定之違約金超過法定利率甚多
    ，為拒絕債權人聲請拍賣抵押物之藉口。最高法院亦著有50
    年臺抗字第55號判例可資參照。是違約金雖非抵押權之法定
    擔保範圍，惟如經約定為抵押權擔保之範圍且經登記者，依
    上揭說明，自應在抵押權擔保債權範圍內。實務上亦認債權
    人所提出之執行名義雖無准許違約金，惟依強制執行法第34
    條規定，對於執行標的物有擔保物權或優先受償權之人，僅
    提出債權證明文件即得聲明參與分配，執行法院如知有該債
    權人存在，應通知其參與分配，經通知仍不聲明參與分配者
    ，執行法院應就已知之債權金額列入分配，可知有優先受償
    權之債權人無須提出執行名義即得參與分配，亦不受參與分
    配時點之限制，因此，債權人陳報之違約金如訂明為抵押權
    擔保之範圍並經登記者，應可列入分配表分配。否則債權人
    以拍賣抵押物之裁定聲請執行，始得就違約金受償，反之如
    以判決、本票裁定或支付命令等執行名義即不得受償，即有
    未盡公平之情事（臺灣高等法院暨所屬法院87年法律座談會
    決議參照）。本件被上訴人與上訴人間抵押權設定契約書上
    皆已約明違約金按日加計千分之一，且於執行標的物之土地
    登記謄本土地他項權利部內，違約金亦載明依照契約約定，
    有執行卷內所附土地登記謄本、抵押權設定契約書、他項權
    利變更契約書可佐，且為兩造所不爭，自堪信為真實，被上
    訴人連淑娥、乙○○、戊○○雖係以抵押權人之身分，提出
    支票及他項權利證明書參與分配，而被上訴人丙○○亦係以
    前揭債權憑證為執行名義，惟其等亦為抵押權人，兩造之抵
    押權設定契約既已約定違約金按日加計千分之一，且登記在
    土地登記謄本上已如上述，則依    上述說明，被上訴人雖
    僅提出票據債權參與執行程序，然違約金債權既經約定且登
    記在土地登記謄本上，自屬抵押權擔保之範圍，被上訴人違
    約金債權確實存在實毋庸疑。上訴人主張被上訴人僅有票據
    所表彰之本金及利息債權，忽略兩造間抵押權設定時之約定
    ，空言否認被上訴人違約金債權不存在，顯與事實不符，為
    不足採。
五、然按當事人得約定債務人於債務不履行時，應支付違約金，
    民法第250條第1項定有明文，是違約金契約固然是在確保債
    務之履行，但是就違約金契約類型中，其中損害賠償總額預
    定性質的違約金，其作用在於免除債權人對於債務人不履行
    債務所產生損害之舉證責任，而懲罰性違約金則是在對於債
    務人不履行債務之「不法行為」加以歸咎，因此違約金契約
    固然具有督促債務人履行債務的功能，但是這種功能的發揮
    ，必須被限制在足以符合上述條件的環境下，不應該成為債
    權人藉由違約金約定獲得額外交易利潤的途徑，特別是在金
    融交易活動中，因為現代社會的發展，資金流通已經成為現
    代經濟生活不可或缺的一環，甚至是經濟生活的基礎，從而
    ，藉由資金流通取得利潤也成為現代社會所普遍接受的事項
    ，但是正因為資金市場是現代經濟生活所不可或缺的，因此
    健全的資金流通秩序仍然是必須強力維持，而要維持健全的
    資金流通秩序，必須是該秩序的規範內容對於參與者容易理
    解，對於行為的後果具有可預測性，風險容易被控制而且從
    事該活動所獲取的利潤是合理相當的。不應讓資金流通秩序
    變成一種藉由金錢遊戲獲取高額利潤的不正環境。
六、再按約定之違約金額過高者，法院得減至相當之數額，民法
    第252條定有明文。本件被上訴人所聲請強制執行以及列入
    分配表中之違約金金額為每日按千分之一計算，換算成年息
    即高達千分之365，超越民法所規定最高利息百分之20甚多
    ，而且被上訴人除了有違約金的約定之外，還有利息的獲利
    ，分別有上述分配表所列之債權額可證，而依照上訴人所提
    出之轉帳傳票、支付申請單、匯款申請單等文件 (本院卷第
    68頁以下)可證上訴人所主張原約定的利息為每月2點5分之
    多應屬真實，而且上訴人也陸陸續續均有支付利息，一直到
    92年3月間為止，每月支付的利息約在45萬元之間 (本院卷
    第59頁)，雖然上訴人一直到言詞辯論終結為止，始終無法
    提出完整的借款交易資料來證明上訴人所借款實際總額是多
    少，每月支出的利息以及償還之本金是多少，但是由被上訴
    人對於上訴人所主張支付利息之情形不加否認，僅稱是短期
    借貸等語，堪信被上訴人確實有在本件資金交易活動中約定
    高額利息以及違約金。而本件債權，上訴人除了取得高額的
    利息之外，也已經由上訴人提出抵押權來加以擔保，此由抵
    押權是在90年11月14日申請設定登記，在91年4月3日辦理移
    轉可證 (本院卷第86頁以下)，而從90年到92年，也有長達2
    年的期間，也難以認定本件債權是一種短期借貸，凡此均足
    以認定被上訴人與上訴人間約定年息千分之365的違約金顯
    然過高，雖然本件兩造都無法在言詞辯論終結前，提出兩造
    詳細的資金交易資料以供本院審酌，本院依照上訴人所提出
    之資料，並審酌前述違約金契約之意旨，認為本件違約金應
    予酌減至年息百分之15為適當。至於上訴人因為遲延清償借
    款導致被上訴人所受到的損害，原本就在利息所保障之範圍
    內，更何況兩造間的約定利息已經甚高，而且還有違約金，
    因此被上訴人之主張不足以資為阻卻法院酌減違約金之依據
    。
七、從而上訴人主張兩造之間違約金的約定應予酌減，並更正分
    配表，為有理由，原審駁回上訴人在原審上開違約金年息百
    分之15部分之訴，即有違誤，應由本院廢棄改判。至原審駁
    回上訴人逾上開違約金百分之15年息部分，即無違誤，此部
    分上訴人之上訴為無理由，應予駁回。
參、據上論結，本件上訴為一部有理由，一部無理由，依民事訴
    訟法第450條、第449條第1項、第79條但書、第463條判決如
    主文。
中    華    民    國    95     年    4   月    25    日
                    事庭審判長法  官  謝志揚
                              法  官  林慶煙
                              法  官  賴淳良
以上正本係照原本作成。
如不服本判決，應於收受送達後20日內向本院提出上訴書狀，其
未表明上訴理由者，應於提出上訴後20日內向本院補提理由書狀
（均須按他造當事人之人數附繕本）上訴時應提出委任律師或具
有律師資格之人之委任狀；委任有律師資格者，另應附具律師及
格證書及釋明委任人與受任人有民事訴訟法第466條之1第1項但
書或第2項（詳附註）所定關係之釋明文書影本。
                        法院書記官  邱廣譽
中    華    民    國    95     年    4   月    25    日
附註：
民事訴訟法第466條之1（第1項、第2項）：
對於第二審判決上訴，上訴人應委任律師為訴訟代理人。但上訴
人或其他法定代理人具有律師資格者，不在此限。
上訴人之配偶、三親等內之血親、二親等內之姻親，或上訴人為
法人、中央或地方機關時，其所屬專任人員具有律師資格並經法
院認為適當者，亦得為第三審訴訟代理人。


司法院資訊處製作；財團法人民間司法改革基金會備份。
